【裁判字號】    90,聲,750
【裁判日期】    900925
【裁判案由】    聲請發還扣押物
【裁判全文】
臺灣高等法院刑事裁定                                九十年度聲字第七五號
    聲  請  人
    即  被  告  甲○○
    選任辯護人  鄭洋一
右聲請人因懲治走私條例等案件（八十九年度上更(一)字第一０九八號），聲請暫時發
還扣押物，本院裁定如左：
    主  文
聲請駁回。
    理  由
一、聲請意旨略以：為被訴觸犯懲治走私條例等案件，聲請暫時發還扣案之「永利春
    一號」漁船乙艘事：
  (一)按前審判決理由三略謂：「至於扣案之『永利春一號』漁船，係被告甲○○實質
    所有，雖無法證明係專供走私所有，惟係供犯本件犯罪所用之物，應依同法第一
    項第二款規定宣告沒收之，併此敘明」及鈞院上訴審判決理由三略謂：「至於扣
    安之『永利春一號』漁船，係被告實質所有，再參酌該漁船於七個月內三次供走
    私之用被查獲，且添加密艙設備走私犯罪等情，該永利一號漁船，應專供走私之
    用甚明，應依刑法第三十八條第一項第二款規定宣告沒收。」惟：
  1.刑法第三十八條第一項第二款供犯罪所用之物之沒收，須以該物確屬專供犯罪使
    用者為限，「查船隻並非專供販運私鹽之用，原判決於沒收私鹽之外，並將船隻
    沒收，殊屬不當」，有最高法院十八年上字第一四二七號判例要旨可參；又漁民
    某甲利用動力竹筏運送匪偽藥品，且該竹筏為其所有，惟該竹筏平日既係供運送
    海蚵之用，顯非以專供載運私貨為目的，對之自不得沒收。亦有司法院七十五年
    五月八日廳刑一字第三八０號復台灣高等法院函可參。
  2.本案永利春一號漁船於聲請人在八十七年三月十九日購入並為登記後，迄至本案
    八十七年十月十三日走私被緝之短短七個月內，既曾出海捕魚廿一次，並確有撈
    捕到合計0000000元數額之漁獲送至新竹魚市場拍賣，既有鈞院上訴審卷
    內之永利春一號漁船出港檢查表五紙、新竹魚市場拍賣計價單十八紙在卷，則本
    案永利春漁船自顯非專供走私之用。
  3.再依原審卷同附之新竹魚市場第一三八九號拍賣計價單所示，縱於本案走私被緝
    當次，永利春一號漁船亦仍有撈捕加臘魚等五種合計達一四四一二四元之魚獲經
    送上開魚市場計價拍賣無誤，同亦證明永利春一號漁船確非專供走私犯罪之用。
  4.聲請人係於八十七年十一月七日始經檢察官自動檢舉並分案偵辦，同月十九日才
    經傳案，八十七年十月十三日永利春一號漁船被查獲走私時，亦未在場，況本案
    開艙搜索扣押之時，聲請人未經通知在場，焉有一直不肯配合開艙之事實。
  5.永利春一號漁船於聲請人以女彭雅麗名義購入後，即租予施清源半年，由伊任船
    長使用漁船，聲請人未曾隨船出海，亦未曾指示或參與施清源任船長時之走私行
    為，有施清源證詞暨刑事前科記錄表可證。而該所謂密艙，係由施清源擅自做的
    ，做密艙時並沒有告知聲請人。足證聲請人並未參與或指示本案永利春一號漁船
    之走私。
  (二)本案永利春一號漁船經台灣新竹地方法院限制出港並由新竹區漁會委由聲請人保
    管中。惟聲請人未能以該漁船出海作業，生計一時陷入困頓，致無力償還向保證
    責任新竹市第十信合作社貸款之本息，其因而向新竹地方法院聲請發支付命令，
    並獲准許在案，聲請人為清償前開債務，目前正極力籌措解決中，加以本件訴訟
    長途跋涉，勞累身心，實無暇對於前開漁船詳加照顧保管，況該船歷經二次颱風
    之侵襲，船身業已傾斜大半，如遭沈沒，勢必影響港區內來往船隻之安全，且賠
    償等有關費用亦須由聲請人負擔，聲請人既無法以該船出海為魚撈作業，對於該
  船之保管又須負重大之責任，此對聲請人而言，顯屬苛刻。且聲請人歷經此次無
    妄之災，遭受之損失難以估計，倘該價值不貲之永利春一號漁船若遭沒收，聲請
    人不僅血本無歸，生計亦將無以維持，況該漁船目前閒置港區內，不僅不能發揮
    其功能，反而成為港區安全之不定時炸彈。鈞院如能裁定暫時發還予聲請人從事
    漁業，不但能解決聲請人斷炊之虞，亦能發揮該船本來應有之功效，一舉數得，
    洵無任何弊病存在。為此聲請准予發還扣案之「永利春一號」漁船，並早日解除
    禁止出港限制。
二、按供犯罪所用之物，屬於犯人所有者，得沒收之，刑法第三十八條第一項第二款
    定有明文。再上揭條文就供犯罪所用之物，得沒收之，並未明文限於專供犯罪所
    用之物才得諭知沒收。是所謂供犯罪所用之物，依立法之文義解釋，應指該物若
    屬犯人所有且供被訴之犯罪事實之用，即得諭知沒收。蓋實務上一向亦採此見解
    ，此從實務上就殺人罪或傷害罪，若犯人持其所有之水果刀犯傷害或殺人罪者，
    即得就該水果刀為沒收之諭知，未曾認為該水果刀須專供殺人或傷害用才得為沒
    收之諭知自明。至上揭判例所謂「查船隻並非專供販運私鹽之用，原判決於沒收
    私鹽之外，並將船隻沒收，殊屬不當」及司法院七十五年五月八日廳刑一字第三
    八０號函謂「用動力竹筏運送匪偽藥品，且該竹筏為其所有，惟該竹筏平日既係
    供運送海蚵之用，顯非以專供載運私貨為目的，對之自不得沒收」，係就「供犯
    罪所用之物，得沒收之」，限縮解釋為須專供犯罪用者為限，要與上揭立法之文
    義不合。又本件扣案之「永利春一號」漁船，係聲請人實質所有，且依起訴之犯
    罪事實所載係供本件走私犯罪之用，揆之上揭說明，扣案之「永利春一號」漁船
    ，依法自得為沒收之標的（最高法院八十九年台上字第三０五三號判決參照）。
    另依卷內資料所載，扣案之「永利春一號」漁船，於本件被查獲前近半年內被查
    獲涉嫌走私三次，準此，該漁船若暫行發還聲請人出港作業，顯有可能再被供走
    私用之虞。是聲請人之聲請，不予准許，應予駁回。
中    華    民    國    九十    年      九      月      二十五          日
                              臺灣高等法院刑事第二十四庭
                                  審判長法  官  陳  貽  男
                                        法  官  李  世  貴
                                        法  官  陳憲  裕
右正本證明與原本無異。
如不服本裁定應於收受送達後五日內向本院提出抗告書狀。
                                        書記官  劉  育  妃
中    華    民    國      九十    年      九        月     二十八       日


司法院資訊處製作；財團法人民間司法改革基金會備份。
